【裁判字號】    99,上更(一),56
【裁判日期】    990624
【裁判案由】    違反臺灣地區與大陸地區人民關係條例等
【裁判全文】
臺灣高等法院高雄分院刑事判決      99年度上更(一)字第56號
上  訴  人
即  被  告  甲○
選任辯護人  侯重信律師
上列上訴人因違反臺灣地區與大陸地區人民關係條例等案件，不
服臺灣高雄地方法院95年度訴字第4575號中華民國96年9 月17日
第一審判決（起訴案號：臺灣高雄地方法院檢察署95年度偵字第
24702 號），提起上訴，判決後，經最高法院發回更審，本院判
決如下：
    主  文
原判決撤銷。
甲○共同連續意圖營利而違反不得使大陸地區人民非法進入臺灣
地區之規定，處有期徒刑參年貳月，減為有期徒刑壹年柒月。
    事  實
一、甲○明知繆孝芳（另由檢察官偵辦）係大陸地區人民，非經
    臺灣地區主管機關許可，不得進入臺灣地區。詎其與繆孝芳
    並無結婚真意，竟與真實姓名年籍不詳之大陸地區成年女子
    「小玲」共同基於意圖營利使該大陸地區女子非法入境臺灣
    地區之犯意聯絡，經由「小玲」介紹，先由甲○與繆孝芳以
    電話聯絡後，於民國（下同）93年10月24日出境前往大陸地
    區，同年月26日與繆孝芳在大陸四川省公證處完成公證結婚
    ，並辦理結婚登記取得公證書。其後甲○先行返臺，並於93
    年11月13日持上開公證處核發之結婚公證書，至財團法人海
    峽交流基金會（下稱海基會）南區服務處取得「驗證證明書
    」後，前往高雄縣政府警察局仁武分局大樹分駐所辦理「大
    陸地區人民進入臺灣地區保證書」對保手續。嗣甲○即以來
    臺團聚事由，委託不知情之旅行社業者蕭麗芳填寫「大陸地
    區人民進入臺灣地區旅行證申請書」，並檢具前開「大陸地
    區人民進入臺灣地區保證書」等文件向內政部警政署入出境
    管理局（下稱境管局，現業務移轉於內政部入出國及移民署
    ）申請繆孝芳入境來臺之手續，境管局承辦公務員經實質審
    查後，於94年3 月4 日准予核發繆孝芳「大陸地區人民進入
    臺灣地區旅行證」。繆孝芳取得上開旅行證，旋於94年4 月
    6 日以團聚名義入境來臺。甲○與繆孝芳明知並無結婚之事
    實，於繆孝芳入境後之翌日，向居所地轄區警局即高雄縣政
    府警察局仁武分局大樹分駐所申辦流動人口登記，使有實質
    審查權限之承辦警員劉志成將繆孝芳與甲○係夫妻關係，以
    團聚名義來臺等不實事項登載於職務上所掌之流動人口登記
    聯單上；並共同基於使公務員登載不實事項於職務上所掌公
    文書之犯意聯絡，於同年7 月5 日至高雄縣大樹鄉戶政事務
    所申辦結婚登記，使該管戶政事務所不知情之公務員，將甲
    ○與繆孝芳結婚之不實事項，憑以輸入電腦登載於其職務上
    所掌管之戶籍登記電子檔案紀錄而為不實之結婚登記，並核
    發載有不實結婚及配偶資料之戶籍謄本及國民身分證予甲○
    ，足生損害於戶政機關對於人口管理之正確性。繆孝芳於94
    年4 月6 日來台後，即按月給付甲○新臺幣（下同）3 萬元
    之人頭老公費用，直至同年10月19日繆孝芳離境返回大陸地
    區為止。嗣於95年4 月間，繆孝芳與甲○聯繫後，甲○又承
    續上開使該大陸地區女子非法入境臺灣地區之營利犯意，再
    委請不知情之旅行業者蕭麗芳申辦繆孝芳再度來台之手續，
    繆孝芳旋於95年6 月14日以團聚名義再度非法進入臺灣地區
    。繆孝芳來台後居住於以甲○名義承租之高雄市鹽埕區○○
    ○路269 號10樓之18房屋，並按月給付甲○2 萬5000元人頭
    老公費用。嗣95年8 月10日下午4 時50分許，繆孝芳與男客
    簡慶文在高雄市○○區○○街24號之1 「高寧飯店」2702號
    房為性交易時，當場為警臨檢查獲，循線而查悉上情。
二、案經高雄市政府警察局三民第一分局報告臺灣高雄地方法院
    檢察署檢察官偵查起訴。
    理  由
壹、程序方面
一、被告95年8 月21日警詢供述有證據能力：
  (一)按被告之自白，須非出於強暴、脅迫、利誘、詐欺、疲勞訊
    問、違法羈押或其他不正之方法，且與事實相符者，始得為
    證據，刑事訴訟法第156 條第1 項固有明文，然員警是否有
    以脅迫之不正方式取得非任意性之自白，仍需賴確切證據，
    並斟酌被告接受警詢之始末經過等客觀情狀綜合判斷。
  (二)被告甲○雖於原審審理時辯稱：伊在警詢之陳述係警察威脅
    的，警察砸桌子大聲喝令，叫你怎樣講，你就怎樣講，否則
    今晚你就不要回家，我們就用輪班云云；原審選任辯護人則
    稱：被告在製作警詢筆錄時，有被警察打斷，而在警方詢問
    「繆孝芳於95年8 月17日下午1 時許，於本分局製作詢問筆
    錄時供稱，渠來台後均未與你共同生活、未居住在一起、亦
    無與你同房過，是否屬實」之問題時，被告答覆之內容亦有
    漏未記載之情形。惟查，就辯護人主張有漏未記載之部分，
    經原審勘驗警詢錄音帶並作成逐字譯文結果，認該次詢問實
    際上係以一問一答方式為之，至警詢筆錄之內容，則係員警
    將整體問答所得結果，以前後連貫之文義記載，惟兩者內容
    大致均為被告供稱繆孝芳第1 趟來台期間，有與被告同住高
    雄縣大樹鄉○○村○○○路大坪巷30號住處12日，惟因繆孝
    芳適值月事期間故無法同房性愛，隨後繆孝芳即因金錢的問
    題離家（見原審卷第76頁）。堪認警詢筆錄之記載與原審勘
    驗之結果並無顯然之出入，合先敘明。被告雖辯稱：警詢之
    供述係受員警威脅下所為，惟並無具體事證以佐其說，又依
    原審勘驗警詢錄音帶之結果，被告回答問題之際雖有遭詢問
    員警口氣不悅地打斷之情形（見原審卷第79頁背面），惟由
    被告所製作警詢筆錄通篇要旨觀之，被告始終否認與繆孝芳
    為假結婚，並均就為何與繆孝芳在四川成都期間、及繆孝芳
    第一次來台期間均無行房之原因始末，提出詳盡而對己有利
    之解說，並未對其所涉本件犯行有何自白陳述，堪認被告警
    詢供述之任意性，並未受警方何不當之壓迫或干擾。
  (三)此外，員警於警詢問答之過程中語氣平和，並予被告思考的
    時間後作答，被告回答問題語氣亦自然平順，有原審勘驗筆
    錄附卷足憑（見原審卷第80頁背面、第81頁），未見有其他
    不法取證之情事；且原審於審理時詢問有何證據足以證明被
    告警詢陳述係出於員警威嚇時，原審選任辯護人亦陳稱並無
    證據足供證明等語明確（見原審卷第27、28頁），被告復無
    法提供任何證據資料足供本院調查，則其上開警詢係出於非
    自由意志云云，既屬無法證明，其上開警詢筆錄自有證據能
    力。
二、證人繆孝芳警、偵訊證述有證據能力：
  (一)證人即大陸地區女子繆孝芳於警詢中所為之證述，雖係審判
    外之陳述，然繆孝芳已於95年10月5 日遣送出境，有高雄市
    政府警察局三民第一分局95年10月4 日高市警三一分四字第
    0950021605號函附卷可稽（見偵卷第12頁），而大陸地區因
    事實之障礙，實際上現為我國法權所不及，無法對繆孝芳依
    有關證人之傳喚、拘提、處以罰鍰等程序，而強制命其於審
    判時到場，且其係因非法進入臺灣地區而遭遣返，等同於審
    判中有滯留國外而無法傳喚之情形。繆孝芳於警詢中所述，
    係查獲後不久即進行詢問，較不易受任何外力干擾，且陳述
    當時被告並不在場，應不會有任何顧忌，亦無串謀情事；又
    依被告選任辯護人於本院審理時拷貝證人繆孝芳警詢錄音光
    碟後製作之譯文觀之，員警均係整理證人繆孝芳之陳述後而
    為記載，並無故為不實記載情事（見本院卷第62至66頁）。
    是證人繆孝芳於警詢中所為陳述，應具有可信之特別情況；
    且證人繆孝芳既已離境，難期其再入境為陳述，則其警詢陳
    述顯為證明被告犯罪事實所必要者，依刑事訴訟法第159 條
    之3 第3 款規定，自得作為證據。
  (二)按被告以外之人於偵查中向檢察官所為陳述，除顯有不可信
    之情況者外，得為證據，刑事訴訟法第159 條之1 第2 項定
    有明文。偵查中對被告以外之人所為之偵查筆錄，性質上係
    屬傳聞證據。惟現階段刑事訴訟法規定檢察官代表國家偵查
    犯罪、實施公訴，依法其有訊問被告之權，證人且須具結，
    而實務運作時，檢察官偵查中向被告以外之人所取得之陳述
    ，原則上均能遵守法律規定，不致違法取供，其可信度極高
    ，職是，被告以外之人前於偵查中已具結而為證述，除反對
    該項供述得具有證據能力之一方，已釋明「顯有不可信之情
    況」之理由外，不宜以該證人未能於審判中接受他造之反對
    詰問為由，即遽指該證人於偵查中之陳述不具證據能力。查
    本件證人繆孝芳於檢察官偵查中所為之證述，性質上雖屬傳
    聞證據，惟係偵查中向檢察官所為之證述，並經具結，且無
    顯有不可信之情況，衡諸上開規定，自具有證據能力。
三、末按被告以外之人於審判外之言詞或書面陳述，除法律有規
    定者外，不得作為證據，刑事訴訟法第159 條第1 項定有明
    文。然被告以外之人於審判外之陳述，雖不符前4 條之規定
    ，而經當事人於審判程序同意作為證據，法院審酌該言詞陳
    述或書面陳述作成時之情況，認為適當者，亦得為證據。當
    事人、代理人或辯護人於法院調查證據時，知有第159 條第
    1 項不得為證據之情形，而未於言詞辯論終結前聲明異議者
    ，視為有前項之同意，刑事訴訟法第159 條之5 亦定有明文
    。本件高雄市政府警察局三民第一分局95年8 月10日營業場
    所臨檢記錄表、95年8 月11日執行強制出境暨收容處分書、
    扣押筆錄、扣押物品目錄表、大陸地區人民進入臺灣地區旅
    行證申請書、中華民國臺灣地區入出境許可證、委託書、內
    政部警政署入出境管理局95年8 月23日函及附件繆孝芳入出
    國日期證明書、大陸地區人民入出臺灣地區申請書、大陸地
    區人民進入臺灣地區保證書、戶籍謄本、委託書、內政部警
    政署入出境管理局面談紀錄、高雄縣大樹鄉戶政事務所95年
    8 月22日函及附件結婚登記申請書、結婚公證書、財團法人
    海峽交流基金會證明、戶籍資料及證人簡慶文警詢、證人吳
    榮俊警、偵訊中之證述及除上開一、二部分所述外之卷附其
    他具有傳聞證據性質之證據，雖均屬審判外之言詞或書面陳
    述，惟檢察官、被告、辯護人於本院準備程序時均對上揭證
    據之證據能力表示同意有證據能力（見本院卷第31、32頁）
    ，亦未於言詞辯論終結前聲明異議，本院審酌上開言詞及書
    面陳述作成時之情況，核無違法取證或其他瑕疵，認為以之
    作為證據為適當，上開證據資料，自得作為證據。
貳、實體部分：
一、訊據上訴人即被告甲○矢口否認有何非法使大陸地區女子入
    境及偽造文書犯行，辯稱：伊是直接去大陸迎娶繆孝芳，並
    有送聘金，2 人是真結婚。繆孝芳來台後曾住伊住處，後來
    說要找工作才離開，伊並無假結婚情事云云。
二、經查：
  (一)被告於93年10月24日前往大陸地區，同年月26日與該地女子
    繆孝芳在大陸四川省辦理結婚登記手續，領得結婚公證書後
    ，被告即先行返臺；旋於同年11月13日後，至海基會南區服
    務處辦理該結婚公證書之驗證，並取得該會核發之證明書後
    ，再於向戶籍地高雄縣政府警察局仁武分局大樹分駐所，填
    具「大陸地區人民進入臺灣地區保證書」，其後分別於93年
    11月17日、95年4 月18日委請不知情之旅行業者蕭麗芳持上
    揭文件，填寫「大陸地區人民進入臺灣地區旅行證申請書」
    ，以配偶來臺團聚為由，向境管局申請繆孝芳入境。境管局
    受理後先後於94年3 月4 日、95年4 月24日核發「大陸地區
    人民進入臺灣地區旅行證」予繆孝芳後，繆孝芳遂於94年4
    月6 日（94年10月19日出境）、95年6 月14日共2 次由高雄
    小港國際機場入境臺灣地區，並分別於94年4 月7 日、94年
    7 月5 日向高雄縣政府警察局仁武分局大樹分駐所申辦流動
    人口登記並向高雄縣大樹鄉戶政事務所辦理結婚登記等事實
    ，有大陸地區人民進入臺灣地區旅行證申請書、中華民國臺
    灣地區入出境許可證、委託書、內政部警政署入出境管理局
    95年8 月23日函及附件繆孝芳入出國日期證明書、大陸地區
    人民入出臺灣地區申請書、大陸地區人民進入臺灣地區保證
    書、委託書、高雄縣大樹鄉戶政事務所95年8 月22日函及附
    件結婚登記申請書、結婚公證書、財團法人海峽交流基金會
    證明、戶籍資料及流動人口登記聯單各1 份在卷可憑（分見
    警卷第37頁、第41至59頁、第70至71頁、第91頁、第96至10
    1 頁），此部分之事實堪以認定。
  (二)證人即大陸地區女子繆孝芳於警詢、偵查中證稱：93年3 、
    4 月份，名叫「小玲」之大陸友人看我家境貧窮，就說要介
    紹我與臺灣男子結婚來臺灣賺錢，隔近2 個月，「小玲」告
    訴我臺灣男子甲○的電話0000000000號叫我們自己聯絡，93
    年10月份在成都雙流機場接甲○，並偕同甲○至酒店分房投
    宿，與甲○結婚後大概還在酒店住了7 、8 天，為了通過臺
    灣入境之面試，結婚當天下午，甲○把他家裡情況、工作、
    收入等寫下來給我，通過面試入境臺灣後，甲○有帶同前往
    戶政機關、警察機關辦理居留登記。第1 、2 次入境，我住
    在林森路與忠孝路交叉或復橫路5 樓套房或高雄市○○○路
    269 號10樓之18號套房；第1 次入境，每月給付3 萬元作為
    人頭老公代價；第2 次來台後，每月給付2 萬5000元之代價
    等語明確（見警卷第9 至14頁；偵卷第8 至9 頁）；另繆孝
    芳確於95年8 月10日下午與男客簡慶文在高雄市○○區○○
    街24號之1 「高寧飯店」2702號房闢室為性交易時，為警於
    同日下午4 時50分許臨檢查獲之事實，亦據證人簡慶文於警
    詢時證述屬實（見警卷第18至20頁），並有高雄市政府警察
    局三民第一分局營業場所臨檢紀錄表及扣案已使用過保險套
    1 個可佐，堪認證人繆孝芳於來台後係以賣淫為生。又被告
    於警詢時及原審審理時供稱：每月有向繆孝芳拿錢，第1 次
    入境時約拿7 次，第2 次入境時拿1 次等語（見警卷第4 頁
    、原審卷第120 頁）。被告若與證人繆孝芳係真結婚，自當
    加以疼惜以營圓滿之家庭生活，何能任令其出外非法工作賺
    錢以按月支付被告所需？再證人繆孝芳自從與被告結婚後至
    被查獲為止，並未與被告爭吵或破壞感情之事，並據被告於
    本院審理時供明在卷（見本院卷第108 頁），若被告與繆孝
    芳確為真結婚，其為警查獲後，對於隱瞞被告出外賣淫一事
    ，理應對被告愧疚於心，其何須於警詢及檢察官偵查中自承
    假結婚而蓄意誣陷被告？準此以觀，證人繆孝芳上開證述各
    情，顯非虛妄，應堪採信。至證人繆孝芳於警詢時雖陳稱：
    「（你於何時？何地？如何認識甲○？何人介紹？請詳述之
    ）於2004年（指西元，下同）3 、4 月份，大陸朋友叫『小
    玲』……的，她看我家裡蠻貧窮的，就說要介紹我與台灣男
    子結婚而來台灣賺錢，我同意。隔近2 個月，『小玲』告訴
    我台灣男子甲○的電話0000000000，叫我們自己聯絡，後來
    我有跟甲○聯絡兩次……」等語（見警卷第11頁），而卷附
    中華電信公司南投營運處函附之行動電話業務（租用／異動
    ）申請書則記載，被告係於93年8 月23日始租用門號000000
    0000號行動電話（見原審卷第77頁），依此，繆孝芳所陳「
    小玲」於2004年（即民國93年）3 、4 月間之2 個月後，交
    付被告該門號行動電話之號碼時，被告尚未申請租用該門號
    行動電話。證人繆孝芳之陳述雖小有瑕疵，然證人繆孝芳既
    稱「3 、4 月份」、「隔近2 個月」云云，表示其對所述上
    開時間並非十分肯定；且其上揭所陳，與被告於警詢時供稱
    ：「（你與繆孝芳如何認識、結婚，過程請詳述？）……約
    於93年3 、4 月份，吳榮俊到大陸找女朋友（即現在吳榮俊
    之妻）時，遇見繆孝芳，繆孝芳稱其要嫁到台灣。到了93年
    6 月份吳榮俊碰到我，問我要娶否，我說好。吳榮俊就抄繆
    孝芳之電話給我，之後有電話聯絡……」等語（見警卷第2
    、3 頁）；證人吳榮俊於檢察官偵查中證稱：「（如何介紹
    甲○與他太太認識？）當時工作閒暇時，被告問我在忙什麼
    ，我說忙著結婚，我問他是否要娶大陸人，我就給他繆孝芳
    的電話，因為繆孝芳是我太太在大陸廣州的同事，從事洗腳
    。幾個月後，被告就打電話給我，說他要去大陸與繆孝芳結
    婚……」等語（見偵查卷第40、41頁），就被告與繆孝芳係
    透過他人之介紹而認識，並約自93年6 月間起，即以介紹人
    所交付之電話號碼互相聯絡等情，亦大致相符。參以證人繆
    孝芳所述其係「小玲」介紹及「小玲」提供被告行動電話號
    碼之時間（93年3 、4 月，93年6 月），與其於95 年8月10
    日為警查獲時已時隔2 年餘，其對於「小玲」所提供被告之
    電話號碼是否尚能記憶清楚，已非無疑；而被告自93年8 月
    23日租用該行動電話號碼起，至95年8 月21日警詢時仍使用
    該行動電話，此有卷附警詢筆錄可憑。則證人繆孝芳自93年
    間得知被告之上開行動電話號碼後，既均以該電話號碼與被
    告聯絡，迄其為警查獲時，主觀上誤認「小玲」所提供之被
    告電話號碼其據與被告聯絡近2 年之0000000000號，即與常
    情無違，尚難僅因證人吳榮俊上開證述及上開中華電信公司
    函送資料稍有不符，即謂證人繆孝芳之證述全然不足採信。
  (三)被告就與繆孝芳結婚「有無宴客」及「有無見過繆孝芳親屬
    」各節，其於95年8 月21日警詢中供稱：與繆孝芳結婚後，
    在大陸、臺灣均無宴客云云；於95年10月20日檢察官偵訊中
    亦供稱：沒有見過繆孝芳父母，因為繆孝芳拒絕我和他的父
    母見面…與繆孝芳結婚後，在大陸與臺灣均無宴客云云（分
    見警卷第2 頁、偵卷第34至35頁）；然其於94年5 月3 日接
    受內政部警政署入出境管理局面談時陳稱：結婚隔天晚上在
    花園酒店有宴客2 桌請對方親友，辦桌時我跟繆孝芳父親同
    桌云云；於96年9 月3 日原審審理時供稱：我有去繆孝芳她
    家看她們做的大麥，我有看過繆孝芳的父親，她父親人很瘦
    云云（分見警卷第61頁、原審卷第114 頁）。被告前後供述
    前後不一，已難遽採。參以被告於警詢時供稱：伊與繆孝芳
    之婚姻係第1 次結婚等語（見警卷第2 頁），而被告係42年
    出生，距其結婚之93年，其結婚時已達51歲之齡，顯然結婚
    為其人生何等重大之事，茍係真結婚，以被告係居住於高雄
    縣大樹鄉之農村，其母親猶健在，又有相當親族，參照臺灣
    地區農村之民間習俗，對於婚姻大事焉有在無媒人、親友共
    同參與結婚事宜，並於結婚時宴請親友下，獨自冒然前往大
    陸地區迎娶大陸女子，而悄然成婚可能？又被告係身心正常
    、健全之成年人，其既前往大陸地區結婚，對於究有無與女
    方父母會面或婚宴設席之大事，衡情應無記憶無混淆誤認或
    模糊不清可能，其竟在入出境管理局面談時、警詢、偵訊及
    原審審理時為重大出入之供述，其有違常情甚明。則被告與
    證人繆孝芳之結婚，應係為使繆孝芳非法進入臺灣地區之假
    結婚已明。
  (四)被告於警詢又供稱：「（在成都市結婚期間你有無與繆孝芳
    同房？）均無同房行性愛」、「（繆孝芳共進出、來台幾次
    ？期間為何？）共進出、來台2 次，第1 次期間係94年4 月
    6 日至94年10月20日，第2 次係95年6 月14日至現在」、「
    （繆孝芳來台後住何處請詳述？）第1 次剛抵台後……住高
    雄縣大樹鄉○○村○ 鄰○○○路大坪巷30號共12天，之後我
    就不知道她住那裡了」、「（繆孝芳離家出走，你是否報警
    協尋？）沒有報警」、「繆孝芳第2 次來台住鹽埕區期間，
    均未回我大樹鄉住處過」、「（繆孝芳）第1 趟來台期間，
    有住大樹鄉……我住處12天，當時她月經來，所以就無法同
    房性愛。隨後繆孝芳就吵著錢，隨後就離家，所以一直無機
    會同房性愛」等語（見警卷第3 至5 頁）。苟被告與繆孝芳
    係真結婚，焉有在成都市結婚時未同房而成為真實夫妻，迄
    至繆孝芳於95年8 月10日，在高雄市「高寧大飯店」從事性
    交易為警查獲時止，仍未曾與繆孝芳同房而為真實夫妻可能
    ？參以被告於本院審理時自承知道大陸女子不能外出工作之
    規定（見本院卷第108 頁），繆孝芳在臺灣地區復無親友可
    資依靠，若被告與繆孝芳係真結婚，繆孝芳在未與被告吵架
    或其他破壞感情下，何以僅居住被告住處12日即行離去而外
    出工作？被告又焉有任令繆孝芳外出非法工作而甘冒繆孝芳
    被查獲遭遣返之危險？被告在不確知繆孝芳外出從事何工作
    下，於繆孝芳擅自離家外出後，何以不擔心繆孝芳人地生疏
    產生人身安全疑慮，而報警協尋、查明？又繆孝芳來台後均
    從事性交易接客賣淫，已據其於警詢時陳明在卷（見警卷第
    13頁），倘其因被告無法應付其需索金錢而外出工作，為何
    能按月付錢予被告？繆孝芳既無合法工作，獨居在外復須增
    加房租及生活費等支出，仍有餘力按月付款，被告焉有不懷
    疑繆孝芳所從事工作之性質而予容忍？以被告對繆孝芳平日
    生活、工作狀況均漠不關心，又於自己仍有工作收入情形下
    ，復按月向繆孝芳拿取金錢等情觀之，繆孝芳如係真結婚來
    台，在此人地生疏之異鄉，除夫婿（即被告）外，當無所依
    靠，自無僅與夫婿同住12天後，即隻身1 人外出工作定居，
    罔顧家庭之理；反之，被告如係真意與繆孝芳成婚，竟未與
    繆孝芳同住互相扶持，而容任妻子外出工作定居，亦與常情
    相悖。故被告所辯與繆孝芳係真結婚云云，顯不可採。證人
    繆孝芳於警詢所證述：每月給付被告人頭老公費用等語，應
    可採信。是被告係以假結婚使繆孝芳來台入境賣淫乙節，可
    以認定。
  (五)另被告就其與繆孝芳在高雄縣大樹鄉大樹村住處同居及婚姻
    生活狀況等節，固聲請傳喚證人即鄰居黃明達、黃王金芳到
    庭作證，證人黃明達證稱：大陸新娘來臺灣有與被告同住，
    約同住10幾天，大陸新娘也和隔壁鄰居有往來，新娘長得白
    白瘦瘦、頭髮長長的等語（見原審卷第52至54頁）；證人黃
    王金花證稱：大陸女子叫「阿芳」，有到大樹與被告同住約
    10多天，我有跟她講如果妳無聊可以出去工作，或是來找我
    玩，我出去運動時，我問被告妳太太最近沒有到我們這裡，
    被告說大陸女子出去作加工，後來出去運動偶爾還會看到大
    陸女子等語（見原審卷第61至64頁）。惟上揭證人既未與被
    告同住，所為之證述自係以平日遇逢繆孝芳之情形進行推判
    ，況繆孝芳來台初期，人地疏離，暫住被告住所亦非無可能
    。而被告亦自承繆孝芳會至大樹鄉住處交予金錢（見警卷第
    4 頁），是證人黃明達、黃王金花於此情形下確亦有遇逢繆
    孝芳之可能，惟均尚無法據以為被告與繆孝芳確係出於結婚
    之真意，並有夫妻同居生活事實之認定。
  (六)證人吳榮俊於檢察官偵查中證稱：「我只是單純幫被告介紹
    結婚對象，並無任何報酬，繆孝芳與被告結婚應該是真的，
    因有拿2 萬元人民幣聘金，他們在大陸、台灣都沒請客，我
    去大陸的機票錢是被告幫我出的，繆孝芳有打電話向我借錢
    。」等語（見偵查卷第41頁）；其於本院前審審理時證稱：
    「繆孝芳是我太太泡腳店的同事，我太太也是大陸人士，繆
    孝芳與被告認識、結婚，是由我介紹的。」、「被告在93年
    10月24日到大陸與繆孝芳結婚，我有同行，被告要我帶他過
    去，因為被告沒有去過，而我常常去，我太太也還在那邊，
    被告說要幫我出機票和費用，我也可以順便去看我太太。」
    、「到四川成都時，我太太有同行，我來回機票，都是被告
    替我負擔的，包括從小港到澳門，然後到珠海，到廣州作飛
    機去成都，回來的時候就坐火車，從成都坐到廣州，然後從
    澳門回來。」、「（繆孝芳獲准來台定居後，我還有陪同被
    告去大陸接她，這次是從香港去的，但是去了大陸之後，我
    就去找我太太，然後我們再會合一同回台灣，我和被告夫妻
    是一起回來的，從小港機場入境。」、「（繆孝芳在本案警
    訊筆錄中說替他介紹的人是綽號『小玲』的人，對繆孝芳所
    言有何意見？）我不知道，但是明明是我幫他介紹的，因為
    要過來的時候他的證件有問題，我有寄我和我太太的公證書
    去台北幫他作證，證明我也是娶大陸配偶。」、「你太太綽
    號是否叫做『小玲』？）不是，我太太叫做張文。」、「（
    繆孝芳和被告在93年10月份在四川結婚的時候，有無宴客？
    ）我不知道，我只有和他到成都，沒有去鄉下。」、「我不
    知道被告和繆孝芳回到臺灣有無宴客，但我沒有接到喜帖。
    」、「被告平時做土水工，工作不固定，有時去種菜。」、
    「（為何介紹工作不穩定的人去大陸娶妻？）當時因為我娶
    大陸太太，我太太的朋友說想要嫁臺灣人，所以我就說那我
    幫你介紹，你們自己聯絡，沒有想到他們就有來往決定要結
    婚。」、「（93年10月份被告到成都接繆孝芳時，我與被告
    一起過去的，成都是雙流機場。」、「（去雙流機場接機後
    ，被告和繆孝芳住在何處？）我記得沒有錯的話，應該是陽
    光大酒店，我們住了好幾天，他們因為要去鄉下，所以就先
    離開，他們大約住了2 、3 天，但是因為時間已久，記不清
    楚了。」、「（是否知道繆孝芳2 次入境臺灣後住在何處？
    ）應該是住在被告家中吧，因為是被告接走，但我沒有看到
    。」等語（見本院前審卷第63頁至第67頁）。證人吳榮俊就
    被告結婚時有無宴客一節，先證稱：沒有宴客，後改證稱：
    不知道有無宴客等語，其前後證述已有不符；且其於檢察官
    偵查時已證稱：「我只是單純幫被告介紹結婚對象，並無任
    何報酬，我不知道他們是否假結婚」等語（見偵卷第41、42
    頁）。證人吳榮俊縱有參與介紹被告認識繆孝芳之事，惟其
    既未參與被告與繆孝芳結婚之相關事宜，自難確知被告與繆
    孝芳本件婚姻之真偽；且證人繆孝芳於警詢時已證稱：伊與
    被告假結婚後要來臺灣給付金錢之上開條件，係被告從臺灣
    打電話到大陸告訴伊的等語（見警卷第12頁）。準此，證人
    吳榮俊縱有介紹被告與繆孝芳認識、結婚情事，惟其既不知
    被告與繆孝芳是否真結婚，自難排除證人吳繆孝芳係透過「
    小玲」而與被告假結婚之可能。是證人吳榮俊之上開證述，
    尚難執為被告有利之認定。
  (七)證人繆孝芳於95年6 月14日入境後，員警於同年月23日前往
    高雄市鹽埕區○○○路269 號10樓之18房屋複查時，被告與
    繆孝芳均在家，固有高雄市政府警察局鹽埕分局99年3 月18
    日高市警鹽分四字第0990003610號函及所附之檢察紀錄與居
    家照片附卷可憑（見本院卷第41至43頁）。惟繆孝芳第2 次
    來台後確係住於該處，被告既已參與繆孝芳第1 次來台後之
    相關事宜，則其對員警會前來複查等情應知之甚詳，則其暫
    留於該處以應付員警複查，自與常情無違；此參員警於同年
    月26日、同年7 月19日、同年8 月9 日三度前往查察時，被
    告與繆孝芳均未在家（見本院卷第42頁訪查紀錄表），益臻
    明確。是被告於95年6 月23日在繆孝芳居住之上址，應係被
    告應付員警複查或暫住之舉，尚難執此認被告與繆孝芳係真
    實結婚之夫妻至明。
三、綜上所述，被告所辯，顯係事後卸責之詞，不足採信。其與
    大陸女子繆孝芳無結婚真意，而以假結婚方式使之2 次非法
    入境臺灣地區，藉以收取報酬，並共同向戶政事務所辦理結
    婚登記，使戶政事務所人員為不實登載等節，堪以認定。本
    件事證明確，被告犯行堪以認定。
四、被告行為後，刑法業於94年2 月2 日經總統以華總一義字第
    09400014901 號令修正公布，並於95年7 月1 日施行。茲分
    述如下：
  (一)牽連犯部分：修正後之刑法業已刪除第55條關於牽連犯之規
    定。本件被告所犯違反臺灣地區與大陸地區人民關係條例罪
    與使公務員登載不實罪間具有牽連犯之關係，依修正前即被
    告行為時之規定，應從一重之臺灣地區與大陸地區人民關係
    條例第79條第2 項之非法使大陸地區人民進入臺灣地區罪處
    斷；修正後之刑法既已刪除牽連犯之規定，則所犯上述2 罪
    應依數罪併罰之規定分論併罰。比較新舊法之規定，修正後
    之規定並非較有利於被告，依刑法第2 條第1 項前段之規定
    ，應適用修正前刑法第55條牽連犯之規定。
  (二)連續犯部分：被告行為後，刑法第56條連續犯之規定，業於
    94年1 月7 日修正公布刪除，並於95年7 月1 日施行，則被
    告之犯行，因行為後新法業已刪除連續犯之規定，即應依數
    罪併罰之規定處斷，此刪除雖非犯罪構成要件之變更，但顯
    已影響行為人刑罰之法律效果，自屬法律有變更，依新法第
    2 條第1 項規定，比較新、舊法結果，仍應適用較有利於被
    告之行為時法律即舊法論以連續犯。
  (三)共犯部分：修正前刑法第28條原規定：「2 人以上共同『實
    施』犯罪之行為者，皆為共同正犯。」，新法修正為：「2
    人以上共同『實行』犯罪之行為者，皆為共同正犯。」，將
    舊法之「實施」修正為「實行」。原「實施」之概念，包含
    陰謀、預備、著手及實行等階段之行為，修正後僅共同實行
    犯罪行為始成立共同正犯。是新法共同正犯之範圍已有限縮
    ，排除陰謀犯、預備犯之共同正犯。新舊法就共同正犯之範
    圍既因此而有變動，自屬犯罪後法律有變更，非僅屬純文字
    修正（最高法院96年度台上字第934 號判決意旨參照），經
    比較新舊法結果，雖如後所述，無論依裁判時法或行為時法
    ，被告均為正犯，惟新法既已限縮共同正犯之成立範圍，自
    以新法對被告較為有利，依刑法第2 條第1 項自應適用修正
    後之刑法第28條規定，論以共同正犯。
  (四)罰金刑部分：修正後刑法第33條第5 款規定，已將原罰金刑
    最低額度由銀元1 元（相當於新臺幣3 元），提高為新臺幣
    1,000 元以上，且以100 元計之，比較新、舊法結果，應以
    行為時法律即修正前刑法第33條第5 款規定有利於被告。
  (五)經綜合上述全部罪刑比較結果，被告行為後之刑法規定無較
    有利被告之情形，故本件應依刑法第2 條第1 項前段適用被
    告行為時即刑法修正前之相關規定。
五、按大陸地區人民非經主管機關許可，不得進入臺灣地區；又
    不得使大陸地區人民非法進入臺灣地區，臺灣地區與大陸地
    區人民關係條例第10條第1 項及第15條第1 項第1 款定有明
    文。次按臺灣地區與大陸地區人民關係條例第79條第1 項處
    罰違反同條例第15條第1 款所定使大陸地區人民非法進入臺
    灣地區罪，凡非經合法手續進入者皆包含之，自不以偷渡進
    入為限（最高法院90年度臺上字第3180號、92年度臺上字第
    40號判決足參）；其父母、配偶或子女在臺灣地區設有戶籍
    者，得申請進入臺灣地區探親，大陸地區人民進入臺灣地區
    許可辦法第3 條第1 項第3 款固有明文，本件被告為使大陸
    地區人民繆孝芳得依據上開規定入境臺灣地區，無結婚真意
    仍辦理結婚手續，以徒具外觀合法形式之結婚，任由繆孝芳
    以團聚為由申請來臺，藉以規避我國政府對大陸地區人民入
    境之管制，被告實質上形同以非法手段使大陸地區人民進入
    臺灣，且被告係與繆孝芳約定來臺後以每月3 萬元至2 萬50
    00元之價錢作為代價，被告主觀上係基於營利之意圖甚明。
    核被告所為，係犯臺灣地區與大陸地區人民關係條例第79條
    第2 項之意圖營利使大陸地區人民非法進入臺灣地區罪；又
    被告使戶政機關承辦公務員登載不實所為，係犯刑法第214
    條之使公務員登載不實文書罪。被告利用不知情之旅行業者
    蕭麗芳辦理大陸女子繆孝芳非法進入臺灣地區之手續，為間
    接正犯。又大陸女子繆孝芳第1 次非法入境係由「小玲」之
    成年女子介紹並告知被告之電話號碼，已如上述，繆孝芳又
    曾支付「小玲」人民幣3000元之介紹費（見警卷第13頁），
    足認被告曾直接或透過他人與「小玲」就本件假結婚事宜，
    以不詳方式有所謀議甚明，是被告就繆孝芳第1 次非法入境
    時所犯之非法使大陸地區人民進入臺灣罪部分，與綽號「小
    玲」成年女子間，有犯意之聯絡及行為之分擔；其所犯刑法
    第214 條使公務員登載不實之罪部分，與大陸女子繆孝芳間
    ，亦有犯意之聯絡及行為之分擔，均應論以共同正犯。至繆
    孝芳第2 次入境，係被告為繆孝芳辦理，並無證據足認「小
    玲」亦有參與，此部分自難認與被告有何犯意聯絡及行為分
    擔。又被告2 次違反臺灣地區與大陸地區人民關係條例非法
    使大陸人士入境台灣地區犯行，方法相同，所犯又屬構成要
    件相同之罪名，顯均係基於概括犯意反覆為之，應依修正前
    刑法連續犯之規定僅論以一罪。被告所犯上開非法使大陸地
    區人民進入臺灣地區罪及使公務員登載不實罪2 罪間，有方
    法與目的之牽連關係，應依修正前刑法第55條牽連犯之規定
    ，從一重之非法使大陸地區人民進入臺灣地區罪處斷。
六、原審認被告罪證明確，予以論科，固非無見；惟查：(1)被告
    與「小玲」之成年女子僅就繆孝芳第1 次非法入境犯行部分
    ，有犯意聯絡及行為分擔，已如上述；原審認其就繆孝芳第
    2 次非法入境部分亦有犯意聯絡及行為分擔，尚有未洽。(2)
    被告行為後，刑法第28條已有修正，自應予以比較適用，原
    審認無新舊法比較適用問題，亦有未洽。(3)被告就使大陸女
    子非法入境部分，係屬間接正犯，原審未予敘明，同有疏漏
    。被告上訴意旨否認犯罪，指摘原判決不當，雖無理由，惟
    原判決既有上開可議之處，自仍屬無可維持，本院自應予以
    撤銷改判。審酌被告貪圖私利，利用假結婚之方式，使大陸
    地區人民非法入境臺灣，影響國家對於戶政及管理大陸人士
    來臺事務之正確性，對社會造成隱藏潛在之危險，徒增社會
    治安之隱憂，且犯後否認犯行，並無悔悟之具體言行，惟其
    僅使1 名大陸人民非法入境，所生損害尚非重大，且獲利不
    多，前又尚無經法院處以有期徒刑之犯罪前科，此有臺灣高
    等法院被告前案紀錄表可按等一切情狀，爰量處如主文第2
    項所示之刑。又被告上開犯行之犯罪時間在96年4 月24日以
    前，並無中華民國96年罪犯減刑條例第3 條所定不得減刑之
    情形，應依該條例第2 條第1 項第3 款規定，減其宣告刑之
    刑期2 分之1 。
據上論結，應依刑事訴訟法第369 條第1 項前段、第364 條、第
299 條第1 項前段，臺灣地區與大陸地區人民關係條例第15條第
1 款、第79條第2 項，刑法第2 條第1 項、第11條前段、修正前
刑法第28條、第214 條、第56條、第55條，中華民國96年罪犯減
刑條例第2 條第1 項第3 款、第7 條，判決如主文。
本案經檢察官張其主到庭執行職務。
中    華    民    國    99    年    6     月    24    日
                    刑事第十庭  審判長法  官 陳中和
                                      法  官 李政庭
                                      法  官 林水城
以上正本證明與原本無異。
如不服本判決應於收受本判決後10日內向本院提出上訴書狀，其
未敘述上訴理由者，並得於提起上訴後10日內向本院補提理由書
狀（均須按他造當事人之人數附繕本）「切勿逕送上級法院」。
中    華    民    國    99    年    6     月    24    日
                                      書記官 蔡佳君
附錄本件判決論罪科刑法條：
臺灣地區與大陸地區人民關係條例第79條
違反第15條第1 款規定者，處1 年以上7 年以下有期徒刑，得併
科新臺幣1 百萬元以下罰金。
意圖營利而犯前項之罪者，處3 年以上10年以下有期徒刑，得併
科新臺幣5 百萬元以下罰金。
前二項之首謀者，處5 年以上有期徒刑，得併科新臺幣1 千萬元
以下罰金。
前三項之未遂犯罰之。
中華民國船舶、航空器或其他運輸工具所有人、營運人或船長、
機長、其他運輸工具駕駛人違反第 15 條第 1 款規定者，主管
機關得處該中華民國船舶、航空器或其他運輸工具一定期間之停
航，或廢止其有關證照，並得停止或廢止該船長、機長或駕駛人
之職業證照或資格。
中華民國船舶、航空器或其他運輸工具所有人，有第 1 項至第
4 項之行為或因其故意、重大過失致使第三人以其船舶、航空器
或其他運輸工具從事第 1 項至第 4 項之行為，且該行為係以運
送大陸地區人民非法進入臺灣地區為主要目的者，主管機關得沒
入該船舶、航空器或其他運輸工具。所有人明知該船舶、航空器
或其他運輸工具得沒入，為規避沒入之裁處而取得所有權者，亦
同。
前項情形，如該船舶、航空器或其他運輸工具無相關主管機關得
予沒入時，得由查獲機關沒入之。

司法院資訊處製作；財團法人民間司法改革基金會備份。
